ACORDAO-COMPLETO-2395729

ACÓRDÃO 5238/2020 ATA 13/2020 - PRIMEIRA CÂMARA

VISTOS, relatados e discutidos estes autos que tratam de tomada de contas especial instaurada pelo então denominado Ministério do Desenvolvimento Social e Agrário (MDA) , em razão da impugnação total das despesas do Convênio 148/2009 - Siafi 706701 (peça 2, p. 36-56) , firmado entre o extinto Ministério do Desenvolvimento Social e Combate à Fome (MDSCF) e o município de Padre Marcos/PI,
	ACORDAM os Ministros do Tribunal de Contas da União, reunidos em sessão da Primeira Câmara, ante as razões expostas pelo Relator, em:
	9.1. com fundamento nos arts. 1º, inciso I; 16, inciso II; 18 e 23, inciso II, da Lei 8.443/1992, c/c o art. 143, inciso I, do Regimento Interno, julgar regulares com ressalva as contas do Sr. José de Fatima Araujo Leal, dando-lhe quitação; 
	9.2 dar ciência desta deliberação ao responsável, à Prefeitura Municipal de Padre Marcos - PI e à Secretaria Especial do Desenvolvimento Social do Ministério da Cidadania; e
	9.3. arquivar o processo.

Tomada de contas especial instaurada pelo então denominado Ministério do Desenvolvimento Social e Agrário (MDA), em razão da impugnação total das despesas do Convênio 148/2009  Siafi 706701, firmado entre o extinto Ministério do Desenvolvimento Social e Combate à Fome (MDSCF) e o município de Padre Marcos/PI. Análise da citação

Primeira Câmara

Município de Padre Marcos - PI e Ministério do Desenvolvimento Social e Agrário (MDA) (extinto)

3. Responsável: José de Fatima Araujo Leal (XXX.809.933-XX).

13.1. Ministros presentes: Walton Alencar Rodrigues (Presidente), Benjamin Zymler (Relator), Bruno Dantas e Vital do Rêgo.
13.2. Ministro-Substituto presente: Weder de Oliveira.

BENJAMIN ZYMLER

Cuidam os autos de tomada de contas especial instaurada pelo então denominado Ministério do Desenvolvimento Social e Agrário (MDA) , em razão da impugnação total das despesas do Convênio 148/2009 - Siafi 706701 (peça 2, p. 36-56) , firmado entre o extinto Ministério do Desenvolvimento Social e Combate à Fome (MDSCF) e o município de Padre Marcos/PI.
2.	A aludida avença tinha por objeto "o apoio à implantação de Feira Popular no referido município, visando à comercialização de produtos de pequenos agricultores familiares, para a melhoria da renda do produtor, maior disponibilidade de alimentos saudáveis e de baixo custo para a população e dinamização da economia local pela geração de empregos e maior circulação de mercadorias, além de aumentar o conhecimento técnico dos agricultores por meio da capacitação, fortalecendo seu potencial empreendedor".
3.	Para a consecução da avença, foi previsto o aporte de R$ 120.000,00, dos quais R$ 115.200,00 correspondiam à parcela a ser repassada pelo concedente e o restante à contrapartida do município. Os valores federais foram transferidos em 30/12/2009.
4.	Na fase interna da tomada de contas especial, o MDSCF concluiu que a documentação e as informações complementares enviadas pelo Sr. José de Fátima Araújo Leal a título de prestação de contas não haviam sido suficientes para demonstrar a implantação de uma feira popular no município de Padre Marcos/PI com a devida mobilização e capacitação dos 40 agricultores beneficiários, nos moldes previamente estabelecidos no projeto técnico  e plano de trabalho (peça 2, p. 214-226) .
5.	Por esse motivo, o órgão concedente concluiu pela existência de um prejuízo equivalente ao valor total dos recursos repassados, tendo atribuído responsabilidade para sua devolução ao Sr. José de Fátima Araújo Leal, na condição de prefeito do Município de Padre Marcos/PI, no período de 1/1/2009 a 31/12/2012.
6.	Submetidos os autos a esta Corte de Contas, autorizei, mediante despacho, a citação do referido responsável em razão da seguinte conduta: "deixar de comprovar a boa e regular aplicação dos recursos recebidos por meio do Convênio 148/2009 (Siafi 706701) , em razão da ausência da documentação na prestação de contas que permita a comprovação de que o objeto do convênio foi implantado utilizando-se os recursos repassados pelo MDSCF para tal finalidade".
7.	Regularmente notificado, o Sr. José de Fátima Araújo Leal apresentou alegações de defesa que receberam a seguinte análise no âmbito da Secex-TCE - transcrição parcial com os ajustes de forma que entendi pertinentes:
"18.	Alega o responsável que na condição de gestor do município encaminhou a prestação de contas em 25 de janeiro de 2011 (peça 2, p. 74-75) , a qual foi analisada, tendo sido constatada a  necessidade de apresentação de esclarecimentos e informações complementares, que foram prestados ao MDS.
19.	Abaixo consta o resumo de cada um dos pontos em relação aos quais foram apresentados esclarecimentos/informações complementares pelo responsável com o objetivo de demonstrar que os recursos foram aplicados no objeto do convênio:
a) composição da Equipe Técnica que participou da elaboração, execução, monitoramento, acompanhamento e seleção de beneficiários do projeto (relação com nome, CPF, cargo/função desempenhada, formação acadêmica e descrição pormenorizada das atividades realizadas pelos técnicos durante a execução do convênio e período de atuação dos mesmos no projeto) ;
b) metodologia aplicada na execução das metas; 
c) comprovação do alcance social, implantação e efetivo funcionamento do empreendimento, com informações sobre localização, guarda, forma de controle (patrimonialização) e estado de conservação dos equipamentos e utensílios adquiridos;
d) critérios adotados para seleção dos agricultores beneficiários;
e) relação nominal dos quarenta agricultores beneficiados diretamente com a implantação do Projeto, com o respectivo nº do CPF e NIS/DAP;
f) características socioeconômicas e culturais dos beneficiários;
g) informações sobre a divulgação do programa na comunidade e o público-beneficiário, abordando os meios utilizados para divulgação do projeto; 
h) localização do empreendimento - Feira - (endereço completo) , horário e dias de funcionamento e público beneficiado e/ou atendido;
i) detalhamento das atividades realizadas no atendimento ao público-alvo, dados sobre geração de renda, benefícios obtidos e alcance;
j) discriminação da produção comercializada por cada beneficiário/feirante na Feira Livre (por exemplo: legumes frutas, caldo de cana e salgados) e comprovação de mecanismos de monitoramento e adequação desses produtos às normas do Ministério da Agricultura, Pecuária e Abastecimento (MAPA) e, no que couber, da Agência Nacional de Vigilância Sanitária (ANVISA) ;
k) cópia dos termos de compromisso/responsabilidade assinados pelos beneficiários quanto ao uso adequado dos bens/equipamentos na finalidade prevista;
l) comprovação, mediante relatório fotográfico, do estado de conservação e do tombamento/fixação de etiquetas de identificação patrimonial nos equipamentos e materiais permanentes;
m) relatório fotográfico que contemplasse momentos diversos das ações realizadas durante o período de funcionamento e que permitisse verificar a aposição da marca do Governo Federal e do concedente nas placas, painéis e outdoors de identificação do Projeto custeado com os recursos do convênio, consoante o disposto na Instrução Normativa SECOM/PR 31, de 10 de setembro de 2013, consubstanciado na Cláusula Segunda, item 2.2, do Termo de Convênio;
n) listas de presença, registros fotográficos de momentos diversos dos treinamentos e informações sobre local e data de realização da capacitação, carga horária e frequência semanal de cada curso, quantidade de turmas e participante capacitados; metodologia e didática aplicadas nas aulas teóricas e/ou práticas; referência detalhada do conteúdo ministrado e pertinência deste com o Projeto, assim como quem ministrou (instrutor) , sua qualificação profissional (currículo) , horas técnicas efetivamente realizadas; descrição circunstanciada dos recursos materiais e humanos utilizados na execução de cada curso; declaração de que se estes alcançaram ou não os objetivos dos resultados e benefícios obtidos com a realização dos treinamentos;
o) relato especificando detalhadamente como foi o monitoramento realizado pelo Conselho Municipal de Segurança Alimentar e Nutricional de Padre Marcos/PI, entidade responsável pelo controle social do projeto, destacando possíveis contribuições e orientações recebidas no sentido do aprimoramento da execução e desenvolvimento do projeto; e
p) esclarecimentos convincentes no sentido de justificar, todas as aquisições de itens não programados, programados e não adquiridos, itens adquiridos em quantidade superior e, ou inferior ao previsto, e ainda, as aquisições feitas em valores superiores e, ou inferiores aos previstos no plano de trabalho.
20.	Afirma o responsável que o concedente, ao analisar tais informações, constatou, em síntese, que não restou demonstrada a implantação da feira com a devida mobilização e capacitação técnica dos quarenta agricultores beneficiários, o plano de trabalho foi alterado pelo convenente à revelia do concedente e as fotos não comprovaram a implantação e o funcionamento da feira.
21.	Destaca que a cópia dos extratos bancários juntamente com as notas fiscais, notas de empenho e outros documentos colacionados à prestação de contas demonstram de maneira incontestável que o recurso repassado foi aplicado inteiramente no objeto do convênio.
22.	Relata que as informações complementares só foram prestadas em dezembro de 2015, ou seja, cinco anos após o fim da vigência do convênio, razão pela qual restou impossibilitada a obtenção de outros documentos comprobatórios, e assim o fez com base em documentos e informações que conseguiu obter por meio de registros fotográficos da feira em pleno funcionamento.
23.	Alega que o recurso foi aplicado integralmente na consecução do objeto do convênio, não havendo como imputar-lhe o débito integral, sob pena de enriquecimento sem causa da União, conforme entendimento do Tribunal de Contas da União no Acórdão 911/2008-TCU-Segunda Câmara.
24.	Noticia que a cópia da prestação de contas em anexo às alegações de defesa ora apresentadas e os documentos já colacionados às informações complementares acostadas aos autos demonstram a regular aplicação dos recursos públicos e sua boa-fé em aplicá-los devidamente e da melhor forma possível.
25.	Requer que as alegações de defesa sejam acatadas a fim de eximi-lo de qualquer responsabilidade ante a constatada execução do objeto do convênio.
Análise
26.	Compulsando os autos, constata-se que os argumentos apresentados pelo responsável em suas alegações de defesa e enumerados no item 17 da presente instrução são idênticos às informações complementares relativas à prestação de contas que já foram juntadas aos autos em dezembro de 2015 pelo responsável (peça 2, p. 198210) e analisadas pelo concedente por meio do Despacho 7/2016CGAUP/DEISP/SESAN/MDS, de 18/2/2016 (peça 2, p. 214226) , oportunidade em que foi reiterado que os documentos apresentados não foram capazes de alterar os fundamentos de parecer outrora exarado no âmbito do MDS.
27.	Cumpre transcrever histórico acerca da manifestação do concedente em relação elementos apresentados na prestação de contas e complementações enviadas pelo responsável (peça 2, p. 74-75 e peça 2, p. 198210) , conforme relatado na instrução inicial (peça 4) :
	3.	Na Nota Técnica 105/2013CGAUP/DEISP/SESAN/MDS, de 10/12/2013 (peça 2, p. 76-102) , consta análise da prestação de contas encaminhada pelo Município de Padre Marcos/PI (peça 2, p. 74) .
3.1.	No referido documento consta informação de que o Relatório de Cumprimento do Objeto foi encaminhado sem detalhamento e sem informações que permitissem adequada avaliação do objeto, razão pela qual deveria ser refeito para que constasse, entre outras, as seguintes informações complementares: resultados alcançados; critérios adotados para seleção dos agricultores; relação nominal dos quarenta agricultores beneficiados com a implantação do projeto; informações sobre a divulgação do programa na comunidade; localização do empreendimento (Feira) , especificando os horários e os dias de funcionamento; detalhamento das atividades realizadas; discriminação da produção comercializada por cada beneficiário-feirante; termo de compromisso/responsabilidade assinado pelos beneficiários quanto ao uso adequado dos bens/equipamentos na finalidade prevista; comprovação do estado de conservação e do tombamento dos equipamentos e materiais permanentes, mediante relatório fotográfico; relatório fotográfico atualizado, abarcando momentos diversos das ações realizadas; lista de presença e registros fotográficos relativos aos treinamentos realizados; composição da equipe técnica que participou da elaboração, execução, monitoramento, acompanhamento e seleção de beneficiários do projeto; relato especificando detalhadamente como foi realizado o monitoramento pela entidade municipal responsável pelo controle social do projeto.
3.2.	Além disso, o convenente deveria apresentar justificativa para as aquisições de itens não programados; programados e não adquiridos; itens adquiridos em quantidade superior e/ou inferior à prevista; aquisições feitas em valores superiores e/ou inferiores àqueles previstos no Plano de Trabalho.
3.3.	Ao final, considerou-se necessário notificar o convenente para que sanasse as pendências constatadas.
4.	Em 3/12/2014, foi elaborado o Parecer Técnico 43/2014-CGAUP/DEISP/SESAN/MDS (peça 2, p. 130-162) , contendo avaliação dos resultados alcançados quanto à execução física e atingimento dos objetivos do convênio.
4.1.	Acerca da Meta 1 (Implantação de Feira Comunitária) relatou-se que o envio dos comprovantes de despesas pelo convenente não tinham, por si só, o condão de atestar de forma inequívoca que os materiais e equipamentos haviam sido adquiridos e que haviam contribuído para o cumprimento do objeto do convênio. Não bastava simplesmente adquirir os equipamentos e deixar a feira sem operacionalidade.
4.2.	Em relação à Meta 2 (Capacitação) , consta informação de que restou aprovada a realização de três cursos, divididos em duas turmas de vinte participantes cada, mas que as notas fiscais 8656 e 8438 encaminhadas pelo convenente com o objetivo de comprovar a execução da referida meta não foram capazes de atestar que os cursos foram, de fato, realizados conforme previsto no Projeto Técnico e no Plano de Trabalho, além de não ter sido apresentada a relação das pessoas supostamente treinadas ou qualquer comprovante de que os cursos foram efetivamente ministrados. A área técnica se absteve de aprovar a execução da referida meta com amparo apenas nos citados documentos fiscais.
4.3.	Concluiu-se, ao fim, não se tratar apenas de falha formal, mas de completo desinteresse na comprovação das despesas, ficando evidente não haver elementos suficientes nos autos capazes de comprovar o efetivo atendimento do objeto avençado. Houve manifestação no sentido de reprovação total da prestação de contas.
5.	Segundo a Nota Técnica 072/2015-COPC/CGEOF/SESAN/MDS, de 30/7/2015 (peça 2, p. 164168) , não foi possível realizar a análise financeira da prestação de contas, em razão de não ter sido enviada documentação complementar pelo convenente, tendo sido recomendada a devolução dos recursos do convênio.
6.	Posteriormente, conforme noticiado no Despacho 7/2016CGAUP/DEISP/SESAN/MDS, de 18/2/2016 (peça 2, p. 214 a 226) , o Sr. José de Fátima Araújo Leal apresentou documentação complementar relativa à prestação de contas do convênio (peça 2, p. 198-210) . Ao proceder à análise da documentação apresentada, constatouse que o convenente não respeitou o pactuado no Plano de Trabalho, pois houve a substituição das quarenta barracas de feirante por vinte trailers, e que as fotos não comprovaram a implantação e o funcionamento da feira. Noticiou-se que a lista de frequência, por si só, não comprovou a realização da capacitação aprovada no convênio, pois sequer fazia alusão ao termo de convênio. Reiterou-se que os documentos apresentados não foram capazes de alterar os fundamentos do parecer outrora exarado no âmbito daquela Coordenação.
28.	Verifica-se, com base nos pareceres emitidos nos autos, que os elementos apresentados nas alegações de defesa e já analisados pelo concedente não são capazes de atestar o cumprimento das Metas 1 e 2 do convênio, pois não foi respeitado o pactuado no Plano de Trabalho, não houve comprovação da implantação e funcionamento da feira e não houve comprovação da realização da capacitação aprovada no convênio, ou seja, não há nos autos elementos capazes de estabelecer correlação entre os valores recebidos pelo convenente e sua efetiva utilização no objeto do convênio.
29.	O responsável alega que as informações complementares só foram prestadas em dezembro de 2015, ou seja, cinco anos após o fim da vigência do convênio, restando impossibilitada a obtenção de outros documentos comprobatórios. Essa alegação não pode prosperar, em vista do disposto no subitem 10.2 da Cláusula Décima do termo de convênio, abaixo transcrito:
10.2 Os comprovantes originais das despesas serão mantidos em arquivo, em boa ordem, no próprio local em que forem contabilizados, à disposição dos órgãos de controle interno e externo, pelo prazo de 10 (dez) anos, contados da aprovação da prestação ou tomada de contas do gestor do CONCEDENTE, pelo Tribunal de Contas da União - TCU, relativa ao exercício em que a transferência objeto deste Convênio for incluída em suas contas. Ressalvada a hipótese de microfilmagem, quando conveniente, os documentos serão conservados em arquivo, no prazo de cinco anos do julgamento das contas dos responsáveis pelo Tribunal de Contas da União, findo o qual poderão ser incinerados mediante termo.
30.	Cumpre informar que não haverá enriquecimento sem causa da União, conforme apontado pelo responsável, haja vista que não foi comprovada a execução do objeto do convênio.
31.	Vale ressaltar que a pretensão punitiva do TCU, conforme Acórdão 1.441/2016Plenário, que uniformizou a jurisprudência acerca dessa questão, subordina-se ao prazo geral de prescrição indicado no art. 205 do Código Civil, que é de 10 anos, contado da data de ocorrência da irregularidade sancionada, nos termos do art. 189 do Código Civil, sendo este prazo interrompido pelo ato que ordenar a citação, a audiência ou a oitiva do responsável.
32.	No presente caso o prejuízo ao erário decorre da não comprovação da regular aplicação dos recursos públicos repassados em sede de prestação de contas. Embora a data de ocorrência do dano corresponda à data do repasse em conta, poderia o responsável ter promovido a regularização até o momento em que prestou contas ao ministério. A partir da prestação de contas, nasceu para a Administração Pública a pretensão para sancionar o responsável por informações inverídicas e falhas na prestação de contas encaminhada. Somente a partir desse momento, outrossim, estaria o poder público autorizado a cobrar a conformidade da execução dos serviços na proporção dos recursos disponibilizados ao gestor. Nessa linha, deve ser considerado como parâmetro de aplicação da pretensão punitiva o prazo final da apresentação da prestação de contas, que ocorreu em 29/1/2011 (peça 2, p. 58) . Não houve, portanto prescrição, pois o ato que ordenou a citação ocorreu em 3/4/2019 (peça 20) .
33.	Não havendo nos autos elementos que possam atestar a boa-fé do responsável, devem ser rejeitadas suas alegações de defesa, devendo as contas serem julgadas irregulares, condenando-o ao débito apurado e aplicando-lhe a multa prevista no art. 57 da Lei 8.443/1992.
CONCLUSÃO
34.	Em face da análise promovida nos itens 14 a 30 da seção "Exame Técnico" e inexistindo nos autos elementos que permitam concluir pela ocorrência de boa-fé ou de outros excludentes de culpabilidade na conduta do Sr. José de Fátima Araújo Leal, propõese rejeitar as alegações de defesa apresentadas pelo responsável, devendo as contas serem julgadas irregulares, condenando-o em débito, e aplicando-lhe a multa prevista no art. 57 da Lei 8.443/1992.
PROPOSTA DE ENCAMINHAMENTO
35.	Diante do exposto, submetem-se os autos à consideração superior, propondo:
	a) rejeitar as alegações de defesa apresentadas pelo Sr. José de Fátima Araújo Leal (CPF XXX.809.933-XX) , por intermédio de seu bastante procurador;
	b) julgar irregulares, com fundamento nos arts. 1º, I, e 16, III, "c", da Lei 8.443/1992 c/c os arts. 19 e 23, III, da mesma lei, e com arts. 1º, I, e 209, III, 210 e 214, III, do RI/TCU, as contas do Sr. José de Fátima Araújo Leal (CPF XXX.809.933-XX) , prefeito do Município de Padre Marcos/PI no período de 1/1/2009 a 31/12/2012, condenando-o ao pagamento da importância a seguir especificada, atualizada monetariamente e acrescida dos juros de mora, calculada a partir da data discriminada até a data do efetiva quitação do débito, fixando-lhe o prazo de quinze dias, para que comprove, perante o Tribunal, o recolhimento das referidas quantias aos cofres do Tesouro Nacional, nos termos do art. 23, inciso III, alínea "a", da citada lei:
	Valor original
	Data da Ocorrência
	Débito/Crédito

	R$ 115.200,00
	6/1/2010
	Débito

Valor total do débito atualizado até 20/9/2019: R$ 261.177,61.
	c) aplicar ao Sr. José de Fátima Araújo Leal (CPF XXX.809.933-XX) , prefeito do Município de Padre Marcos/PI, no período de 1/1/2009 a 31/12/2012, a multa prevista no art. 57 da Lei 8.443/92, c/c o art. 267 do RI/TCU, fixandolhe o prazo de quinze dias, a contar da notificação, para que comprove, perante o Tribunal (art. 214, III, a, do Regimento Interno do TCU) , o recolhimento da dívida aos cofres do Tesouro Nacional, atualizada monetariamente desde a data do acórdão que vier a ser proferido por este Tribunal até a do efetivo recolhimento, se pagas após o vencimento, na forma da legislação em vigor;
	d) autorizar, desde logo, a cobrança judicial da dívida, caso não atendida a notificação, na forma do disposto no art. 28, inciso II, da Lei nº 8.443/92;
	e) autorizar também, desde logo, se requerido, com fundamento no art. 28, inciso I, da Lei 8.443, de 1992 c/c o art. 217, §§ 1º e 2º do Regimento Interno, o parcelamento da dívida em até 36 parcelas, incidindo sobre cada parcela, corrigida monetariamente, os correspondentes acréscimos legais fixando-lhe o prazo de quinze dias, a contar do recebimento da notificação, para comprovar perante o Tribunal o recolhimento da primeira parcela, e de trinta dias, a contar da parcela anterior, para comprovar os recolhimentos das demais parcelas, devendo incidir sobre cada valor mensal, atualizado monetariamente, os juros de mora devidos, no caso do débito, na forma prevista na legislação em vigor, alertando o responsável de que a falta de comprovação do recolhimento de qualquer parcela importará o vencimento antecipado do saldo devedor, nos termos do § 2º do art. 217 do Regimento Interno deste Tribunal;
	f) enviar cópia do Acórdão a ser prolatado à Procuradoria da República no Estado de Piauí, nos termos do § 3º do art. 16 da Lei 8.443/1992, c/c o § 7º do art. 209 do Regimento Interno do TCU, para adoção das medidas cabíveis; e
	g) enviar cópia do Acórdão que vier a ser proferido ao Ministério do Desenvolvimento Regional e ao responsável, para ciência, informando que a presente deliberação está disponível para a consulta no endereço www.tcu.gov.br/acordaos, além de esclarecer que, caso requerido, o TCU poderá fornecer sem custos as correspondentes cópias, de forma impressa."
8.	O corpo diretivo da unidade técnica e o Ministério Público junto ao TCU aquiesceram ao aludido encaminhamento.
	É  relatório.

Mayara Camarço Gomes (7320/OAB-PI) e outros, representando José de Fatima Araujo Leal.

Procuradora-Geral Cristina Machado da Costa e Silva.

TOMADA DE CONTAS ESPECIAL. CONVÊNIO. APOIO À IMPLEMENTAÇÃO DE FEIRA POPULAR. AUSÊNCIA DE DOCUMENTAÇÃO COMPROBATÓRIA DA REGULAR EXECUÇÃO DO OBJETO COM OS RECURSOS DA AVENÇA. CITAÇÃO. DOCUMENTAÇÃO EXIGIDA INCOMPATÍVEL COM AS ESPECIFICADAS NO TERMO DO CONVÊNIO. ELEMENTOS EXISTENTES NOS AUTOS SUFICIENTES PARA INDICAR A EXECUÇÃO FÍSICA DO OBJETO E O LIAME CAUSAL ENTRE AS DEPESAS REALIZADAS E OS VALORES TRANSFERIDOS. ALTERAÇÃO DO PLANO DE TRABALHO À REVELIA DO CONCEDENTE. DESPESAS COMPATÍVEIS COM O OBJETIVO DO CONVÊNIO. FALHAS QUE NÃO MACULAM AS CONTAS ESPECIAIS. CONTAS REGULARES COM RESSALVA. QUITAÇÃO. ARQUIVAMENTO.

TOMADA DE CONTAS ESPECIAL (TCE)

Secretaria de Controle Externo de Tomada de Contas Especial (Secex-TCE).

Cuidam os autos de tomada de contas especial instaurada pelo Ministério do Desenvolvimento Social e Agrário (MDA) , em razão da impugnação total das despesas do Convênio 148/2009 - Siafi 706701 (peça 2, p. 36-56) , firmado entre o extinto Ministério do Desenvolvimento Social e Combate à Fome (MDSCF) e o município de Padre Marcos/PI.
2.	A aludida avença tinha por objeto "o apoio à implantação de Feira Popular no referido município, visando à comercialização de produtos de pequenos agricultores familiares, para a melhoria da renda do produtor, maior disponibilidade de alimentos saudáveis e de baixo custo para a população e dinamização da economia local pela geração de empregos e maior circulação de mercadorias, além de aumentar o conhecimento técnico dos agricultores por meio da capacitação, fortalecendo seu potencial empreendedor".
3.	Para a consecução da avença, foi previsto o aporte de R$ 120.000,00, dos quais R$ 115.200,00 correspondiam à parcela a ser repassada pelo concedente e o restante à contrapartida do município. Os valores federais foram transferidos em 30/12/2009.
4.	Na fase interna da tomada de contas especial, o MDSCF concluiu que a documentação e as informações complementares enviadas pelo Sr. José de Fátima Araújo Leal a título de prestação de contas não haviam sido suficientes para demonstrar a implantação de uma feira popular no município de Padre Marcos/PI com a devida mobilização e capacitação dos 40 agricultores beneficiários, nos moldes previamente estabelecidos no projeto técnico e plano de trabalho (peça 2, p. 214-226) .
5.	Por esse motivo, o órgão concedente concluiu pela existência de um prejuízo equivalente ao valor total dos recursos repassados, tendo atribuído responsabilidade para sua devolução ao referido gestor, na condição de prefeito do Município de Padre Marcos/PI, no período de 1º/1/2009 a 31/12/2012.
6.	Submetidos os autos a esta Corte de Contas, autorizei, mediante despacho, a citação do referido responsável em razão da seguinte conduta: "deixar de comprovar a boa e regular aplicação dos recursos recebidos por meio do Convênio 148/2009 (Siafi 706701) , em razão da ausência da documentação na prestação de contas que permita a comprovação de que o objeto do convênio foi implantado utilizando-se os recursos repassados pelo MDSCF para tal finalidade".
7.	Regularmente notificado, o ex-prefeito juntou a documentação enviada ao concedente a título de prestação de contas, tendo destacado os seguintes elementos complementares remetidos ao MDSCF, os quais seriam capazes de comprovar a correta execução do convênio: 
a)	composição da equipe técnica que participou da elaboração, execução, monitoramento, acompanhamento e seleção de beneficiários do projeto; 
b)	metodologia aplicada na execução das metas; 
c)	comprovação do alcance social, implantação e efetivo funcionamento do empreendimento, com informações sobre localização, guarda, forma de controle (patrimonialização) e estado de conservação dos equipamentos e utensílios adquiridos;
d)	critérios adotados para seleção dos agricultores beneficiários;
e) 	relação nominal dos quarenta agricultores beneficiados diretamente com a implantação do Projeto, com o respectivo nº do CPF e NIS/DAP;
f) 	características socioeconômicas e culturais dos beneficiários;
g) 	informações sobre a divulgação do programa na comunidade e o público-beneficiário, abordando os meios utilizados para divulgação do projeto; 
h) 	localização do empreendimento - Feira - (endereço completo) , horário e dias de funcionamento e público beneficiado e/ou atendido;
i) 	detalhamento das atividades realizadas no atendimento ao público-alvo, dados sobre geração de renda, benefícios obtidos e alcance;
j) 	discriminação da produção comercializada por cada beneficiário/feirante na Feira Livre e comprovação de mecanismos de monitoramento e adequação desses produtos às normas do Ministério da Agricultura, Pecuária e Abastecimento (MAPA) e, no que couber, da Agência Nacional de Vigilância Sanitária (ANVISA) ;
k) 	cópia dos termos de compromisso/responsabilidade assinados pelos beneficiários quanto ao uso adequado dos bens/equipamentos na finalidade prevista;
l) 	comprovação, mediante relatório fotográfico, do estado de conservação e do tombamento/fixação de etiquetas de identificação patrimonial nos equipamentos e materiais permanentes;
m) 	relatório fotográfico que contemplasse momentos diversos das ações realizadas durante o período de funcionamento;
n) 	listas de presença, registros fotográficos de momentos diversos dos treinamentos e informações sobre local e data de realização da capacitação, carga horária e frequência semanal de cada curso, quantidade de turmas e participante capacitados, dentre outros; 
o) 	relato especificando detalhadamente como foi o monitoramento realizado pelo Conselho Municipal de Segurança Alimentar e Nutricional de Padre Marcos/PI; e
p) 	esclarecimentos convincentes no sentido de justificar todas as aquisições de itens não programados, programados e não adquiridos, adquiridos em quantidade superior e/ou inferior ao previsto e, ainda, as aquisições feitas em valores superiores e/ou inferiores aos previstos no plano de trabalho.
8.	Ademais, aduziu que " (...) a cópia dos extratos bancários juntamente com as notas fiscais, notas de empenho e outros documentos colacionados à prestação de contas demonstram de maneira incontestável que o recurso repassado foi aplicado inteiramente no objeto do convênio".
9.	Por fim, asseverou que os valores foram aplicados integralmente na consecução do objeto do convênio, "não havendo como imputar-lhe o débito integral, sob pena de enriquecimento sem causa da União, conforme entendimento do Tribunal de Contas da União no Acórdão 911/2008-TCU-Segunda Câmara".
10.	A Secex-TCE examinou a matéria e concluiu que "os elementos apresentados nas alegações de defesa e já analisados pelo concedente não são capazes de atestar o cumprimento das Metas 1 e 2 do convênio, pois não foi respeitado o pactuado no Plano de Trabalho, não houve comprovação da implantação e funcionamento da feira e não houve comprovação da realização da capacitação aprovada no convênio, ou seja, não há nos autos elementos capazes de estabelecer correlação entre os valores recebidos pelo convenente e sua efetiva utilização no objeto do convênio".
11.	Por essa razão, alvitrou que as contas do Sr. José de Fátima Araújo Leal fossem julgadas irregulares com imputação do débito especificado e da multa do art. 57 da Lei 8.443/1992. O Ministério Público junto ao TCU aquiesceu ao aludido encaminhamento. 
12.	Feito esse necessário resumo, passo a decidir.
II
13.	Inicialmente, cabe destacar que o Convênio 148/2009 tinha duas metas, cada uma delas subdivididas em duas etapas/fases, consoante o seu plano de trabalho:
a)	implantação de feira popular
	- aquisição de equipamento e material permanente; e
	- aquisição de material de consumo;
b)	capacitação
	- aquisição de material de consumo
	- contratação de serviços de terceiros - pessoa física.
14.	Como descrito no objeto da avença, a feira popular se destinava à comercialização de produtos de pequenos agricultores familiares, com benefícios tanto à população do município quanto aos pequenos produtores rurais. Quanto à capacitação, o objetivo era preparar os potenciais feirantes em vendas, varejo, higiene e limpeza e, ainda, marketing e layout.
15.	Dito isso, compreendo que a documentação juntada aos autos é apta a comprovar a regular execução financeira da avença, por revelar a realização de despesas em valores idênticos aos debitados da conta específica da avença, em datas coincidentes ou próximas às especificadas nos recibos e notas fiscais. A tabela a seguir retrata o afirmado:
			Documento de Despesa
	Débitos na conta específica

	Meta
	Descrição
	Data
	 Valor 
	Data
	 Valor 

	1.1
	Barracas padronizadas
	8/3/2010
	    10.500,00 
	10/03/2020
	    10.500,00 

	1.1
	Barracas padronizadas
	10/3/2010
	    17.700,00 
	12/03/2010
	    17.700,00 

	1.1
	Barracas padronizadas
	17/3/2010
	    21.000,00 
	17/03/2010
	    21.000,00 

	1.1
	Barracas padronizadas
	22/4/2010
	      2.800,00 
	23/04/2010
	      2.800,00 

	1.1
	Freezer e Balança
	9/3/2010
	    28.260,00 
	10/03/2010
	    28.260,00 

	1.1
	Lixeira
	24/4/2010
	      3.600,00 
	29/04/2010
	      3.600,00 

	1.2
	Utensílios e uniformes
	6/4/2010
	    19.800,00 
	09/04/2010
	    19.800,00 

	1.2
	Utensílios
	18/6/2010
	      1.072,50 
	21/06/2010
	      1.072,50 

	2.1
	Pagamento Pessoa física
	22/4/2010
	      7.600,00 
	23/04/2010
	      7.600,00 

	2.1
	Pagamento Pessoa física
	10/3/2010
	      3.800,00 
	18/03/2010
	      3.800,00 

	2.2
	Material para treinamento
	9/4/2010
	      4.770,00 
	14/04/2010
	      4.770,00 

			Total
	  120.902,50 
	Total
	  120.902,50 

16.	Apesar da ausência da identificação do número do convênio nos documentos remetidos originalmente ao concedente, verifico que o Sr. José de Fátima Araújo Leal saneou essa falha ao responder a diligência realizada pelo MDSCF, conforme se verifica na documentação juntada aos autos por ocasião das alegações de defesa. 
17.	Ainda que assim não fosse, invoco a linha jurisprudencial desta Casa segundo a qual a falta de aposição do número do convênio nas notas fiscais ou nos recibos das despesas realizadas pode ser considerada falha formal se esses comprovantes contiverem outros elementos que vinculem os bens e serviços neles registrados ao objeto pactuado e, portanto, não houver prejuízo à comprovação do nexo de causalidade entre a aplicação dos recursos e a execução do objeto (Acórdão 454/2020-TCU-Segunda Câmara e 3.875/2018-1ª Câmara) .
18.	Com relação à execução física do objeto, compreendo que os elementos juntados ao processo também se mostram suficientes para atestar o cumprimento do almejado na avença, a despeito das lacunas observadas pelo concedente. 
19.	In casu, observo que o defendente juntou fotografias da feira popular implantada e enviou a relação nominal dos quarenta agricultores beneficiados, cumprindo o preconizado na cláusula nona do termo do convênio. 
20.	Ademais, a realização do almejado pelo convênio pode ser confirmada a partir de evidência indireta, a saber, a notícia de implantação da feira popular de agricultores familiares no município de Padre Marcos/PI em 24/4/2010, consoante registro extraído da internet  (fonte: ) .
21.	No aludido informe jornalístico, consta a informação de que o ente municipal foi "o único município piauiense selecionado pelo Ministério do Desenvolvimento Social e Combate à Fome (MDS) em um encontro regional ocorrido em Salvador (BA) no mês de agosto de 2009, para a implantação de Feiras de Produtos Orgânicos".
22.	Segundo a notícia destacada, "a feira acontecerá no Calçadão do Mercado do Produtor de Grãos, situado no centro da cidade, onde 40 (quarenta) famílias irão comercializar seus produtos em estandes fornecidos pela prefeitura municipal. A feira tem o objetivo de incentivar o trabalhador rural e ainda, escoar a produção de pequenos agricultores familiares que são beneficiários do Programa Bolsa Família e também do Programa de Aquisição de Alimentos da Agricultura Familiar (PAA) ".
23.	Como se vê, são várias as provas e evidências coincidentes de que houve a aquisição de bens e equipamentos para a realização de feira que, de fato, foi implantada em período coerente com os dispêndios realizados.
24.	Quanto aos cursos de capacitação, o órgão concedente concluiu que não foi comprovada a realização dos treinamentos, haja vista a ocorrência de inconsistências nas listas de frequência enviadas pelo responsável (peça 2, p. 223) :
"2.4. No que tange às listas de frequência, fls. 477/571, por si só não comprovam a realização da capacitação aprovada no convênio em tela, visto que não fazem qualquer alusão ao ajuste; não apresentam dados que demonstrem de modo indubitável a quantidade de horas/aulas; não evidenciam que os 40 (quarenta) beneficiários foram de fato capacitados, bem como não é possível nem mesmo induzir os impactos em aspectos qualitativos. Ou seja, se de fato a capacitação foi realizada, não restou comprovada através da documentação enviada."
25.	A respeito do assunto, assinalo, inicialmente, que o termo de convênio não exigiu listas de frequência, apenas a relação dos treinandos, conforme estabelecido na cláusula nona. Ainda que tal documento seja de fato importante para atestar a ocorrência da capacitação, entendo que eventuais falhas em seu conteúdo não podem servir de critério preponderante para recusar a execução da meta do convênio, a uma, porque o documento em análise não foi exigido no termo convenial e, a duas, porque há outras evidências de que os treinamentos foram realizados por profissional habilitado.
26.	Apesar das omissões levantadas pelo concedente nas listas de frequência dos cursos, compreendo que os demais elementos e informações juntados aos autos permitem deduzir, por verossimilhança, que os cursos foram de fato realizados e pagos com os recursos da avença.
27.	In casu, observo que o responsável enviou, na fase interna da tomada de contas especial, as demais informações e documentos especificados na Nota Técnica 105/2013-CGAUP/DEISP/SESAN/MDS, dentre os quais destaco os registros fotográficos de momentos diversos dos treinamentos, que eram exigidos no termo convenial, e a qualificação do instrutor dos cursos de capacitação.
28.	Quanto ao último aspecto, verifico, a partir de pesquisa realizada por minha assessoria na internet, que o Sr. Marcos Aurélio da Silva Lima participou como instrutor do evento "3º Seminário Nacional Programa de Aquisição de Alimentos da Agricultura Familiar - PAA", realizado em Brasília, de 24 a 26 de novembro de 2010. O título da apresentação foi "Experiência: Estratégia Territorial de Comercialização dos Produtos da Agricultura Familiar - PNAE. Território: Território Vale do Guaribas - Piauí. Data: Abril 2010" (Fonte: < https://slideplayer.com.br/slide/1235038/>) .
29.	Tal informação pode ser comprovada no relatório técnico e analítico do evento, no qual consta o nome do aludido técnico como expositor na Oficina 8, intitulada "O PAA e o PNAE - Ações Integradas de SAN", na condição de "Agricultor Familiar Assessor de base de Apoio à Comercialização"  (fonte: ) . 
30.	Sendo assim, há fortes evidências de que a pessoa consignada na relação de pagamentos do Convênio 148/2009 como instrutora dos cursos de capacitação gozava de experiência e conhecimento técnico suficiente para ministrar os treinamentos previstos na avença, o que, aliado às demais evidências juntadas aos autos, permite deduzir que os cursos foram de fato realizados e pagos com os recursos transferidos pela União.
III
31.	Com relação às inconsistências na documentação enviada pelo Sr. José de Fátima Araújo Leal, levantadas pelo órgão concedente e seguidas pela unidade técnica sem nenhuma consideração adicional, trago as seguintes ponderações.
32.	Conforme a cláusula nona do termo do convênio, a prestação de contas dos recursos públicos em apreço seria composta dos documentos e informações especificados na Portaria Interministerial MP/MF/CGU 127/2008 e dos seguintes (peça 2, p. 48) :
"9.1.1 Relatório de Cumprimento do Objeto;
9.1.2 Declaração de realização dos objetivos a que se propunha o instrumento;
9.1.3 Relação de bens adquiridos, produzidos ou construídos, quando for o caso;
9.1.4 A relação de treinados ou capacitados, com endereço residencial e comercial, telefones e endereço eletrônico;
9.1.5 A relação dos serviços prestados, quando for o caso;
9.1.6 Registro fotográfico contemplando momentos diversos da realização dos cursos;
9.1.7 Comprovante de recolhimento do saldo de recursos, quando houver; e
9.1.8 Termo de Compromisso por meio do qual o convenente será obrigado manter os documentos relacionados ao convênio, nos termos do §3°, do art. 3° da Portaria Interministerial MP/MF/CGU n° 127/2008."
33.	Dito isso, verifico que os elementos encaminhados pelo ex-prefeito, a título de prestação de contas, continham os documentos exigidos no termo convenial, tendo o responsável se desincumbido de prestar as informações e remeter os elementos complementares solicitados pelo MDSCF na Nota Técnica 105/2013 - CGAUP/DEISP/SESAN/MDS.
34.	A propósito do assunto, entendo que, à exceção das informações especificadas nas letras "e" (relação nominal dos quarenta agricultores beneficiados) , "n" (registros fotográficos de momentos diversos dos treinamentos) e "p" (esclarecimentos convincentes no sentido de justificar todas as aquisições de itens não programados, programados e não adquiridos, adquiridos em quantidade superior e/ou inferior ao previsto) do item 7 supra, todos os demais elementos requeridos pelo concedente parecem extrapolar o previsto na Portaria Interministerial MP/MF/CGU 127/2008 e no instrumento do convênio, constituindo, portanto, exigências não amparadas nas regras aplicáveis à matéria.
35.	Ainda que a documentação solicitada pelo MDSCF tenha o salutar propósito de possibilitar a aferição da regular execução do objeto, sou da opinião de que, primeiro, ela não poderia ter sido exigida do responsável e, segundo, a sua falta ou eventual insuficiência não deveria servir de critério preponderante para a rejeição das contas do defendente. 
36.	Caso o órgão concedente tivesse dúvidas sobre a regular execução das metas do Convênio 148/2009, ou seja, da aquisição dos equipamentos indicados nos documentos de despesas, da realização da feira e dos cursos de capacitação, a despeito do envio dos documentos solicitados no termo do convênio, deveria ter realizado vistoria in loco e, diante de constatações reais decorrentes da observação física e outros elementos coletados com a interação com os responsáveis e beneficiários da avença, ter realizado as glosas cabíveis.
37.	Contudo, tal providência não foi adotada pelo MDSCF, que assim se manifestou acerca do assunto, no Parecer Técnico 43/2014 - CGAUP/DEISP/SESAN/MDS (peça 2, p. 140) :
"2.3.	De antemão, é oportuno esclarecer que a ausência de documentos pertinentes à fase de execução e a inexistência de um relatório de fiscalização in loco realizada durante a vigência do convênio dificultam a análise quanto à execução do objeto pactuado e, em consequência, ao atingimento dos objetivos colimados no ajuste, embora, no caso vertente, não a impossibilite."
38.	A meu juízo, o órgão concedente não pode suprir a falta de fiscalização em campo por exigências documentais não previstas no termo convenial e, ainda por cima, analisando os documentos eventualmente requeridos a partir de um alto padrão de prova, à semelhança do que no direito processual se chama de prova diabólica ou impossível.
39.	Tal assertiva se aplica, por exemplo, à análise do MDSCF das fotos enviadas pelo responsável, as quais, segundo o ministério, não comprovavam nem em parte a implantação e funcionamento da feira objeto do presente convênio. 
40.	Segundo o técnico signatário do Despacho 7/2016-CGAUP/DEISP/SESAN/MDS, tal conclusão se justifica "porque [as fotografias] não permitem estabelecer um vínculo entre os recursos repassados e a suposta implantação da Feira objeto do convênio em apreço, e. a duas, porque é impossível identificar se os objetos que aparecem nas fotos são realmente os definidos no convênio"  (peça 2, p. 222-224) .
41.	Em minha visão, o nível de prova exigido no aludido parecer torna excessivamente difícil o exercício do direito de defesa do responsável, a uma porque o instrumento do convênio não exigia sequer o registro fotográfico da feira, como se depreende do item 29 supra; e a duas porque nem sempre é possível, a partir de uma fotografia, identificar um determinado bem como integrante do rol de bens declarados na prestação de contas, ou seja, vinculá-lo aos documentos de despesa. 
42.	Reitero, a avaliação patrimonial dos bens adquiridos, no nível de convencimento exigido pelo órgão concedente, somente poderia ser realizada com fidedignidade a partir da realização de uma vistoria in loco. Todavia, não tendo o MDSCF se desincumbido de produzir elementos de prova que corroborassem suas desconfianças frente aos documentos enviados na prestação de contas, não pode transferir esse ônus ao responsável, exigindo a remessa de documentos não previstos no instrumento do convênio.
43.	Em verdade, é bastante singela a análise do órgão concedente quanto aos documentos enviados pelo Sr. José de Fátima Araújo Leal, pois, apesar de reconhecer que o defendente juntou a documentação solicitada, inclusive as informações complementares, o técnico do ministério concluiu que eles não demonstraram a realização dos objetivos da avença. Segue o trecho do Despacho  07/2016 - CGAUP/DEISP/SESAN/MDS (peça 2, p. 213-226) .
"2.3.	O indigitado documento, conquanto relate a composição da equipe técnica que participou da elaboração, execução, acompanhamento e seleção dos beneficiários; metodologia para implantação do convênio; processo de seleção e caracterização dos beneficiários; relação nominal dos 40 (quarenta) agricultores beneficiados diretamente com a implantação do projeto; divulgação do projeto; monitoramento, avaliação de resultados, avaliação de impactos; atividades de capacitação e justificativas quanto à execução em desacordo com o Plano de Trabalho; se mostrou inapto a demonstrar a implantação de uma Feira Popular no município de Padre Marcos/PI com a devida mobilização e capacitação dos 40 (quarenta) agricultores beneficiários, nos moldes previamente estabelecidos no Projeto Técnico (fls. 49/58) e Plano de Trabalho (fls. 59/62) , pois seu conteúdo é demasiadamente simplista para que se tenha informações fidedignas acerca regular execução do objeto do convênio."
44.	Com relação à alteração do plano de trabalho sem a autorização do concedente - em função da substituição de 40 barracas de feirantes por 20 trailers -, transcrevo a seguir o exame empreendido pelo MDSCF no mencionado despacho:
"2.1. 	Evidencia-se, do relato acima, que o convenente alterou o plano de trabalho, à revelia deste órgão concedente. Tal constatação se deve ao fato de que o convenente de forma deliberada adquiriu itens em desacordo com as especificações, valores e quantitativos inicialmente previstos, sem anuência deste órgão concedente. Ou seja, tais ações não coordenadas, desassociadas do objeto do convênio, não podem ser aceitas, pois maculam a consecução do objetivo social perseguido por este Ministério, no âmbito do Programa de Apoio à Agricultura Urbana- Linha de Ação: Comercialização Direta."  (grifos acrescidos) .
45.	Mais uma vez, sou da opinião de que foi de extremo rigor o exame empreendido pelo MDSCF, o qual foi acompanhado, singelamente, pela unidade técnica. Indago: por que a substituição da forma de exposição dos produtos da feira - em trailers em vez de barracas - pode macular o atingimento do objetivo social do convênio que seria possibilitar a comercialização direta dos produtos por agricultores familiares? 
46.	A meu juízo, trata-se de análise desarrazoada e desproporcional, pois a modificação em apreço, no limite, caracterizaria desvio de objeto, não suscetível à imposição de um débito. Isso porque os bens adquiridos estão relacionados ao produto desejado no convênio (a realização de uma feira) , não constituindo, em absoluto, um desvio de finalidade.
47.	No presente caso, considerando que a impropriedade não foi submetida ao contraditório do Sr. José de Fátima Araújo Leal, não se mostra possível sequer a imposição de multa ao ex-prefeito, por ter alterado o plano de trabalho sem a anuência do MDSCF. Poder-se-ia aventar o retorno dos autos para se realizar a audiência devida, mas entendo que a medida não se mostra conveniente e oportuna, em função do estágio avançado do desenvolvimento do presente feito, em vias de ser julgado no mérito.
48.	Dessa forma, divergindo de todos os pareceres anteriores, compreendo que o conjunto probatório juntado aos autos é suficiente para comprovar a boa e regular utilização dos recursos em comento, sendo cabível o acolhimento das alegações de defesa e o julgamento das contas do responsável pela regularidade com ressalva, em função da alteração do plano de trabalho sem a aprovação do órgão concedente. 
TCU, Sala das Sessões Ministro Luciano Brandão Alves de Souza, em 5 de maio de 2020.
BENJAMIN ZYMLER 
Relator